臺灣高等法院臺中分院刑事判決　　　　　　　　九十三年度上更(一)字第二四五號
　　上　訴　人　臺灣台中地方法院檢察署檢察官
　　上　訴　人
　　即　被　告　丙○○
　　選任辯護人　熊梓檳
　　上　訴　人
　　即　被　告　甲○○即王惟.
　　選任辯護人　陳芝荃
　　選任辯護人　宋永祥
右上訴人因殺人案件，不服臺灣台中地方法院八十九年度重訴字第一二二一號中華民
國八十九年十一月三十日第一審判決（起訴案號：臺灣台中地方法院檢察署八十九年
度偵字第五四三五號），提起上訴，判決後，經最高法院第一次發回更審，本院判決
如左：
    主      文
原判決關於丙○○、甲○○(即王惟森)部分撤銷。
丙○○、甲○○共同傷害人之身體，因而致人於死，丙○○累犯，處有期徒刑捌年；
甲○○處有期徒刑柒年陸月。
    事      實
一、丙○○曾於民國 (下同 )八十二年間犯賭博罪，經臺灣臺中地方法院判處有期徒
    刑五月，於八十三年一月十七日執行完畢，再於八十五年、八十六年間犯妨害風
    化罪、違反建築法罪，分別經最高法院、本院判處有期徒刑六月、六月確定，經
    本院以八十七年度聲字第一一三三號裁定定其應執行刑為有期徒刑十月，並於八
    十八年二月二十三日執行完畢，猶不知悔改，其係台中市○○○路○段一九八號
    Ｂ棟三樓春天ＫＴＶ酒店股東兼實際負責人，而戊○○擔任該酒店之安全主任，
    負責圍事處理不願付帳及錢不夠之客人及安全維護，甲○○則擔任該酒店副理，
    負責帶客人買單。於八十九年四月一日凌晨三時許，因至該酒店Ｖ２包廂消費之
    客人張明旺於結帳買單時，帶之現金不足以支付其當天在該酒店之消費款新台
    幣（下同）五千六百元，戊○○自負責結帳之該酒店副理丁○○處得知上情，即
    進入Ｖ２包廂處理，不久戊○○自Ｖ２包廂出來，以張明旺提供之電話號碼均無
    法連絡，丙○○、戊○○、甲○○等客觀上均預見胸腹腔內有重要器官，如以拳
    腳毆打，可能引起器官破裂引發胸腹腔內大出血，造成死亡之結果，丙○○、戊○○基於傷害張明旺之犯意聯絡，由戊○○再進入Ｖ２包廂，以拳打腳踢之方式
    毆打張明旺，丙○○則在Ｖ２包廂門外走動監視，阻止服務生及其他客人觀聞及
    進入。嗣在該酒店Ｖ６包廂處理客人謝俊明、謝俊雄兄弟結帳糾紛，遭謝俊明、
    謝俊雄毆打之甲○○，因被毆怒氣未消，亦基於參予丙○○、戊○○共同傷害張
    明旺之犯意聯絡，進入Ｖ２包廂毆打張明旺，致張明旺受有全身上下左右數十次
    三×三至二×二公分之間皮下瘀血、左肋骨第五、六、七、八、九根及右肋骨第
    二、三、四、五根骨折、脾臟破裂等傷害，毆打完後三人即將張明旺留置在Ｖ２
    包廂內。迄同日清晨五時許，王惟森再度進入包廂察看，發現張明旺已呈休克狀
    態，始由丙○○指示不知情誤以為張明旺係酒醉不醒人事之服務生廖信俊、賴嘉
    榮二人，坐電梯將張明旺抬至台中市○○○路○段一九八號Ｂ棟一樓之騎樓，嗣
    因廖信俊、賴嘉榮二人發現張明旺情況不對，乃上樓要求該酒店經理陳聰敏報警
    處理，陳聰敏即前往一樓察看，並以一樓之公共電話通知救護車，及交代賴嘉榮
    清理Ｖ２包廂，將清理後之廢棄物打包丟棄，該酒店副理丁○○則持拖把清除Ｖ
    ２包廂至樓梯口痕跡。至救護車前來時，張明旺已因左胸下方、右胸上方骨折刺
    破肋膜、橫隔膜及脾臟破裂，引發全身胸腹腔內大出血死亡。該大樓管理員曾憲
    三見廖信俊、賴嘉榮將張明旺抬至騎樓下後離去，乃上前察看，發現張明旺已無
    生命跡象，隨即報警處理，因而查獲丙○○、王惟森二人，戊○○則逃匿無（
    經臺灣臺中地方法院通緝中）。
二、案經台中市警察局第一分局報請台灣台中地方法院檢察署檢察官偵查起訴。
    理      由
一、訊據被告丙○○、甲○○均矢口否認有殺人或傷害致死犯行，與戊○○之間亦無
    犯意聯絡，被告丙○○辯稱：我與朋友在客廳聊天，離包廂有四、五公尺，沒有
    站在門口監視，不知道在打架，只知道在協助買單，無從預見張明旺會死亡，當
    時我已經辭去負責人的職務了，後來聽說被害人受傷才要服務生幫忙抬被害人下
    樓的云云。被告甲○○辯稱：被害人被打時我沒有在裡面，他被打完後我才進去
    包廂，我看到被害人尚未醃醃一息，還叫小弟泡茶拿熱毛巾，當時要下班了，我
    到包廂巡視，小高叫我去看一看客人究竟有無要離開，依檢驗報告記載死者胸前
    多處不同方向鋸齒狀瘀血痕，顯係布鞋、運動或休閒鞋，我在案發當天係依公司
    規定穿平底皮鞋云云。惟查：
、被害人張明旺係於案發當日清晨零時許前往春天ＫＴＶ酒店Ｖ２包廂消費，至同
    日凌晨三時許，由該酒店副理丁○○負責結帳，因帶之現金不足以支付消費款
    ，始改由該酒店安全主任戊○○處理，戊○○因而動手毆打被害人之事實，業據
    證人即當日坐檯陪酒之鄭桂菊、會計張媛琪、服務生賴嘉榮、廖信俊、經理陳聰
    敏、副理丁○○及被告丙○○、甲○○等分別於警訊、偵查及原審陳述綦詳。而
    被告丙○○於警訊時供稱其係該酒店之實際負責人（另一股東為林秀全，原審判
    決書誤載為林秀金），戊○○係圍事，處理不願付帳及錢不夠之客人和安全維護
    等情（見偵查卷第十八頁反面），於本院上訴審亦供稱：我是春天ＫＴＶ酒店股
    東沒錯等語，核與證人丁○○於警訊時陳稱丙○○是酒店負責人，證人陳聰敏於
    警訊、偵查時陳述丙○○係股東，戊○○負責買單，買不出來即請其處理，戊○○語氣較兇，有時會動手打人，證人即在該酒店內擔任坐檯陪酒之女子梁惠玲、
    蔡燕曆、陳姿津、宋慧君、王麗玲（見偵查卷第四十一頁、四十二頁反面、第四
    十七頁反面、第四十八頁反面、第五十頁反面）證稱被告丙○○是酒店負責人等
    語均相符合。參以被告丙○○於戊○○毆打被害人張明旺時尚在門外制止證人即
    服務生廖信俊、賴嘉榮從門縫觀看，要他們離開，嗣後且叫廖信俊、賴嘉榮將張
    明旺抬到一樓等情 (見後述)，堪認被告丙○○於案發時確係負責人。證人陳聰
    敏於警訊時所述：丙○○以前是該店店長，於八十九年二月底才辭掉該職位，他
    是去找朋友，並且在客廳喝酒等語與上開客觀事實不合，尚難遽為有利被告之認
    定。
、戊○○在該酒店Ｖ２包廂內毆打被害人張明旺時，被告丙○○在Ｖ２包廂門外來
    回走動，並制止證人賴嘉榮、廖信俊等進入觀聞，告稱酒店圍事處理事情，要他
    們離開，於當日凌晨五時許，再指示賴嘉榮、廖信俊二人將被害人抬至一樓等情
    ，業據證人賴嘉榮、廖信俊於警訊、偵查、原審、本院前審時證稱無訛（見偵查
    卷二十九頁、三十二頁、一六七頁反面、一六八頁、原審卷第二０二、二０三頁
    、本院前審九十年四月十六日及三十日訊問筆錄 ）。被告丙○○於警訊時供稱：
    戊○○第一次進去（約五分鐘）出來帳單有夾錢，還差三千多元，打死者留給他
    的電話是空號，小高又再度進入V2包廂，這時少爺廖信俊、賴嘉榮二人要到V2
    包廂收拾，．．．．，這時我看到小高毆打死者，．．．．．要他們離開，．．
    ．後我就聽少爺廖信俊說V2客人身體體溫很冷，於是我要少爺廖、賴二人將死者
    拖到樓下空戶前丟棄，並要他們叫救護車，．．．．．有將死者載走，後有見警
    方來臨檢，於是我交代少爺見到警察不要亂講話，講不知道就好了等語 (見八十
    九年四月一日警訊筆錄 )。按共同正犯意思之聯絡並不限於事前有所謀議，即僅
    於行為當時有共同犯意之聯絡者，亦屬之，且其表示之方法，亦不以明示通謀為
    必要，即相互間有默示之合致，亦無不可 (最高法院七十三年台上字第二三六四
    號判例參照 )。被告丙○○既為該酒店股東兼現場實際負責人，而戊○○係該酒
    店圍事，負責處理付帳糾紛事宜，戊○○有時會以毆打客人之方式，處理酒店與
    客人間結帳糾紛之模式當為被告丙○○所熟知，被告丙○○既知悉戊○○在Ｖ２
    包廂處理被害人張明旺無法支付全部消費款而毆打被害人張明旺，竟在Ｖ２包廂
    門外走動監視卻不制止張明旺之傷害行為，並阻止服務生進入觀聞，要他們離開
    ，顯係為了避免渠等干擾戊○○繼續毆打被害人以達取得全部消費款之目的，其
    事後又指示證人廖信俊、賴嘉榮將被害人抬至該酒店樓下騎樓，其與戊○○間就
    傷害被害人張明旺顯有犯意聯絡及行為分擔，至為炯然。
、被告丙○○事後曾說因被告甲○○在Ｖ６包廂被客人毆打，發生口角，將氣出在
    Ｖ２客人身上，使該客人傷勢嚴重等情，業經證人張媛琪於警訊、偵查、原審、
    本院前審證述甚明（見偵查卷三十五頁、一六六頁反面、原審卷一０一頁、本院
    前審九十年三月十四日筆錄），被告丙○○於警訊時經訊以：據會計張媛琪供稱
    ，說有聽到你說小高只用手打而以（應係已之誤寫），都是阿森（指甲○○）在
    Ｖ６包廂被打，都將氣出在Ｖ２客人身上，是否有這回事情﹖答稱：有講過這些
    話。另被告甲○○亦坦承曾進入Ｖ２包廂，證人丁○○於偵查中陳稱：Ｖ６處理
    約約十分鐘，後來再進入Ｖ２，看見死者坐在地上靠著椅子，嘴巴開開的，當時
    甲○○在裡面，沒有看見小高，．．等語（見相驗卷第八頁反面），證人廖信俊
    在警訊陳稱：．．．看見經理甲○○（綽號阿森），將死者從該包廂（指Ｖ２包
    廂）內移動至該包廂門前，此時丙○○立即指揮我等二人迅速將死者抬到中港路
    與英才路店名小百合ＫＴＶ酒店旁之涼亭處，．．．等語（見偵查卷第三十三頁
    ），證人賴嘉榮在警訊陳述：．．．丙○○就叫我及廖信俊至Ｖ２包廂內將該名
    客人（死者）抬出來，當我們進去Ｖ２包廂內時，我就看到綽號「小高」及公司
    副理甲○○也在包廂內，當時我看該名客人（死者）臉色蒼白，我就問他會不會
    死掉了，小高就接著說他是裝死的，我剛剛還看他的眼睛還在動，．．．等語（
    見偵查卷第三十頁），而被告甲○○於當日清晨三時多有在Ｖ６包廂內與客人謝
    明俊、謝明雄兄弟因結帳發生衝突互毆等情，為被告甲○○所不否認，並有證人
    陳聰敏於警訊、偵查、審理中之供述可稽（見八十九年四月一日及六月十六日筆
    錄、偵查卷第一二四頁），復據證人謝明俊、謝明雄二人在偵查中結證屬實，參
    以被害人張明旺確因被毆打，致受有全身上下左右數十次三×三至二×二公分之
    間皮下瘀血、左肋骨第五、六、七、八、九根及右肋骨第二、三、四、五根骨折
    （刺破肋膜、橫隔膜）、脾臟破裂之傷害，引發全身胸腹腔內大出血死亡，而此
    部位之骨折及皮下瘀血範圍廣泛約為十×八公分，與皮膚外表及衣服作比較，應
    為皮鞋踢壓所造成之致命傷，且因被害人左右手外側皆可見防禦性創多處，外傷
    四面八方來，係被害人不支倒地，再以皮鞋踹死之可能性高，尤其鞋印方向左右
    均有，故應為二人以上所為等情，業經檢察官會同法醫師相驗及解剖屍體查證屬
    實，有驗斷書、勘驗筆錄、相驗屍體證明書、解剖紀錄及解剖相片附卷可稽，堪
    認被告被告甲○○確於ｖ６包廂處理結帳糾紛後，基於共同傷害之犯意，進入Ｖ
    ２包廂毆打被害人張明旺。被告丙○○嗣後雖稱其上開言語是猜測之詞，並未目
    睹王惟森毆打被害人張明旺等語，顯係護之詞，不足採信。至被告丙○○在本
    院前審聲請傳訊證人林秀全證明其於案發時已非酒店之現場負責人，經本院前審
    二度傳訊該證人，均無正當理由未到庭，而被告丙○○於案發當時確係酒店現場
    實際負責人，已臻明確，詳如前述，爰不再繼續傳訊。另證人曾憲三在本院前審
    雖證稱甲○○曾向其提及其預定工作到案發當日凌晨六時，與甲○○辯稱其僅工
    作到案發當天早上六時許相符，惟此並不足以證明被告甲○○無毆打被害人，證
    人曾憲三該部分證詞不足以為被告甲○○有利之認定。又證人賴嘉榮、廖信俊於
    原審及本院前審雖證稱：案件發生當時，只看到戊○○一人進入Ｖ２包廂，沒有
    看到其他人進入，沒有看到其他人動手毆打被害人等語，然證人二人係服務生須
    至各包廂服務，且其等第一次觀看時即為被告丙○○制止，況被告甲○○確有進
    入Ｖ２包廂並毆打被害人如上述，證人賴嘉榮、廖信俊此部分證述均難據為有利
    被告甲○○之認定。再被告甲○○縱有拿熱毛巾及茶供被害人使用，僅能證明其
    無殺人之犯意，與其有無共同毆打被害人究係二事，同不足以為其有利之證明。
    綜上所述，被告二人所辯均係脫卸之詞，咸不足採，犯行均堪認定。
二、按胸腹腔內有重要器官，以拳腳毆打人體之胸腹腔部，可能引起胸腹腔內器官破
    裂大出血，發生死亡之結果，被告丙○○、王惟森於案發當時各為三十三歲、二
    十二歲之成年人，客觀上當能預見。本件被害人經檢察官會同法醫師解剖相驗結
    果，認死者全身數十處皮下瘀血，為生前傷，但未達裂傷，一般為較小之軟性帶
    硬之拳頭傷最有可能，而被害人致死傷為左胸下方及右胸上方骨折刺破肋膜、橫
    隔膜及脾臟破裂，引發全身胸腹腔內大出血死亡，此部分之骨折及皮下瘀血範圍
    廣泛，約為十×八公分，與皮膚外表及衣服作比較，應為皮鞋壓踹所造成之致命
    傷，有上述解剖紀錄在卷可按，足見被告戊○○、王惟森係以拳腳毆打被害人，
    並未持致命兇器毆擊，況被害人僅因數千元未付（消費款五千六百元，被害人僅
    有二千三百元），衡情亦不致引發被告等人之殺機，參以事後被告王惟森並以茶
    及熱毛巾供被害人使用（此部分有證人賴嘉榮在本院前審中之證述可參），堪認
    被告等僅有傷害被害人之犯意，並無殺人故意，核被告丙○○、甲○○所為均係
    犯刑法第二百七十七條第二項之傷害致死罪。檢察官認被告丙○○、甲○○應成
    立刑法第二百七十一條第一項之殺人罪，尚有未洽，起訴法條應予變更，被告二
    人與戊○○間，有犯意聯絡及行為分擔，為共同正犯。再被告丙○○曾於八十二
    年間犯賭博罪，經臺灣臺中地方法院判處有期徒刑五月，於八十三年一月十七日
    執行完畢，再於八十五年、八十六年間犯妨害風化罪、違反建築法罪，分別經最
    高法院、本院判處有期徒刑六月、六月確定，經本院以八十七年度聲字第一一三
    三號裁定定其應執行刑為有期徒刑十月，於八十八年二月二十三日執行完畢，有
    台灣台中地方法院檢察署刑案資料查註紀錄表、臺灣高等法院被告前案紀錄表各
    一份在卷可考，五年以內再犯有期徒刑以上之本罪，為累犯，除法定刑無期徒刑
    部分依法不得加重外，餘依法加重其刑。原審就被告丙○○、甲○○部分論罪科
    刑，固非無見，惟查刑法第二百七十七條第二項前段之傷害致死罪，係因犯罪致
    發生一定結果，而加重其刑之加重結果犯，以行為人客觀上能預見其結果之發生
    為要件，原審於事實中並未認定記載，於理由內亦未說明被告等對於被害人發生
    死亡之結果，客觀上是否能預見，尚有未洽。被告等上訴否認犯罪指摘原審判決
    不當，公訴人以被告丙○○、王惟森二人有殺人犯意，原判決判處被告二人傷害
    致死罪刑不當為由上訴，雖均無理由，但原判決關於被告丙○○、甲○○部分既
    有如上可議之處，應由本院將原審此部分判決撤銷改判。爰審酌被告丙○○有妨
    害風化等前科，素行不佳，被告甲○○尚無前科紀錄，其二人與戊○○僅因被害
    人無法全數支付數千元之消費款，竟共同毆打被害人致死，情節非輕，犯罪後迄
    未與被害人家屬和解等一切情狀，分別量處如主文第二項所示之刑。
三、據上論斷，應依刑事訴訟法第三百六十九條第一項前段、第三百六十四條、第二
    百九十九條第一項前段、第三百條、刑法第二十八條、第四十七條、第二百七十
    七條第二項前段，第四十七條，判決如主文。
本案經檢察官乙○○到庭執行職務。
中      華      民      國      九十四  年      五      月      十二    日
  臺灣高等法院臺中分院刑事第九庭
                                      審判長法  官  陳  筱  珮
                                            法  官  張  國  忠
                                            法　官　康　應　龍
右正本證明與原本無異。
如不服本判決應於收受送達後十日內向本院提出上訴書狀，其未敘述上訴之理由者並
得於提起上訴後十日內向本院補提理由書（均須按他造當事人之人數附繕本）。
                                            書記官  許  書  瑜
中      華      民      國      九十四  年      五      月      十六    日
                                                                        Ａ
